臺灣高等法院高雄分院刑事判決
111年度上訴字第390號
上  訴  人  臺灣橋頭地方檢察署檢察官
被      告  陳郁璇



選任辯護人  曾慶雲律師（法扶）
上  訴  人  
即  被  告  吳柏霖


選任辯護人  陳錦昇律師（法扶）                    
上列上訴人因被告違反毒品危害防制條例案件，不服臺灣橋頭地
方法院109年度訴字第552號，中華民國111年1月10日第一審判決
（起訴案號：臺灣橋頭地方檢察署109年度偵字第10257號、109
年度偵字第12531號），提起上訴，本院判決如下：
    主  文
原判決關於陳郁璇附表編號4無罪部分撤銷。
陳郁璇幫助販賣第二級毒品，處有期徒刑貳年，緩刑伍年，並應
向指定之政府機關、政府機構、行政法人、社區或其他符合公益
目的之機構或團體，提供壹佰貳拾小時之義務勞務。緩刑期間付
保護管束。
其他上訴駁回。
    事  實
陳郁璇知道甲基安非他命屬於第二級毒品，且其男友吳柏霖在販賣甲基安非他命，竟基於幫助吳柏霖販賣該毒品之犯意，於林堃明以電話聯繫吳柏霖時，由陳郁璇接聽，得知林堃明要購買甲基安非他命，即轉知吳柏霖，之後於民國109年5月4日19時50分許，至高雄市○○區○○街00號前，由吳柏霖將甲基安非他命交付林堃明，並收受現金新台幣（下同）2000元，以代接電話並轉知之方式幫助吳柏霖將毒品販賣給林堃明。
    理  由
壹、被告陳郁璇方面：
一、撤銷部分　
(一)證據能力—
    當事人及選任辯護人於本院審判程序時，就本判決所引用傳
     聞證據，均明示同意有證據能力（本院卷第224頁），本院
    認此等傳聞證據，其筆錄之製作過程、內容均具備任意性、
    合法性等情，其陳述與本件待證事實具有關聯性，合於一般
    供述證據之採證基本條件，且證明力非明顯過低，以之作為
    證據，均屬適當，依刑事訴訟法第159條之5 第1項規定，皆
    有證據能力。至於辯護人其後於證據調查時另稱背景音是否
    屬監聽範圍有疑（本院卷第226頁），但本件既屬合法監察
    ，所得之音檔自有證據能力，至內容如何評價，乃另一問題
    ，併此敘明。
(二)事實認定—
　　被告否認有上述幫助販賣甲基安非他命犯行，辯稱僅單純幫
    忙吳柏霖接聽電話，會在電話連說一樣嗎，是向林堃明確認
    碰面地點是否一樣而已。惟查：   
  ㈠證人林堃明證稱在上開時間想要購買毒品時，撥打吳柏霖電
    話後由陳郁璇接聽，她在電話連說「一樣嗎」是向我詢問買
    毒價錢是否跟之前一樣等語。再核對該日之通訊監察譯文內
    容，被告接聽後連說「一樣嗎」3次，之後再稱「好，我會
    跟小天講」等語（警二卷第121頁），足以佐證林堃明上揭
    毒品交易之證述無誤。雖被告之男友吳柏霖於原審證稱陳郁
    璇所稱「一樣嗎」是指一樣約在林堃明住處之意，與上情認
    定不合，顯是迴護之詞，不足採信。
　㈡被告接獲林堃明來電而詢問「價錢」是否一樣，除已知其男
    友吳柏霖有販賣毒品外，亦將此對話結果居中轉知給吳柏霖
    知曉，而有幫助吳柏霖販賣甲基安非他命之故意。又被告只
    是接聽電話，並未決定交易內容，其後雖也一同前往約見地
    點，但均無介入毒品之實際交易，而未參與任何販賣毒品之
    構成要件以內行為，應認係幫助吳柏霖販賣甲基安非他命給
    林堃明，其上述所辯，應屬卸責飾詞，並無可採，其幫助販
    賣甲基安非他命之犯行，堪以認定。
(三)論罪說明—
　　甲基安非他命屬第二級毒品，不得非法（幫助）販賣。又
　　被告行為後，毒品危害防制條例第4 條第2項經修正生效，
    經新舊法比較，應適用有利於被告之修正前規定。核被告所
    為，係犯刑法第30條第1項前段、修正前毒品危害防制條例
    第4條第2項之幫助販賣第二級毒品罪。
　㈠公訴意旨論以共同正犯，惟被告僅接聽電話，並無議價或洽
    定交易內容；亦未經手毒品款項，皆構成要件以外之行為。
    所為是使交易順利完成，檢察官並未證明其與吳柏霖間，具
    有出於自己共同犯罪之意思聯絡，依罪疑唯輕原則，祇能認
    屬幫助犯，起訴意旨容有未洽。所適用法條已由起訴書所指
    刑法第28條變更為第30條，且基本事實同一，自應依刑事訴
    訟法第300條規定，變更此部分之法條。
  ㈡被告幫助吳柏霖販賣甲基安非他命之行為，為幫助犯，應依
    刑法第30條第2項規定減輕其刑。又被告所為幫助販賣第二
    級毒品犯行，固應非難，然幫助販賣數量不多，亦無獲利，
    其因是吳柏霖之女友而恰巧接聽電話轉知，所涉情節甚輕，
    整體情狀顯可憫恕，縱依前述規定減輕其刑，仍嫌過重，難
    謂符合罪刑相當性及比例原則，客觀上足以引起一般之同情
    ，應依刑法第59條之規定，再遞減輕其刑。
(四)撤銷原因—
　　原審以被告通話內容，無隻字片語提及毒品交易內容，況其
    稱「一樣嗎」解釋上有多種可能，且吳柏霖亦證述被告所稱
    稱「一樣嗎」是指一樣約在林堃明住處之意，而判決無罪。
    固非無見。但查：
　㈠譯文內容如何解析或可否採為補強證據，首應審視通話內容
    之真意、與購毒者指證、被告所述是否相合與合理性，並依
    此判斷該對話內容，是否與毒品交易具有關聯性，尤其連續
    之通訊，更應前後情狀一併加以觀察。其次，判定對話之真
    正意涵，非僅從字義上即可逕行解讀，而須綜合雙方之默契
    予以判定。倘依上開審查因素加以衡酌，客觀上與毒品交易
    有關，且可確保購毒者指證之真實性，而強化其陳述之憑信
    性，即足採為毒品交易情節之佐證。
　㈡經查，上開通話「一樣嗎」雖僅粗略表明大意，但參酌林堃
    明之證述及合理性，足以印證是指一樣的毒品價錢，而非一
    樣的處所，已經本院認定如上。況佐以其後背景音所顯示被
    告與吳柏霖之討論，如「你不用先帶回再用」「1分鐘啊」
    「這樣有夠嗎」等語（原審卷第123頁），益徵吳柏霖之證
    詞不實，被告所辯難以採信，原判決此部分認定，尚有未洽
    。檢察官此部分上訴主張有罪為有理由，雖認共同正犯部分
    無據，仍應由本院將原判決此部分撤銷改判。
(五)改判理由—
　㈠審酌被告當時為吳柏霖之女友，知悉其男友在從事毒品交易
    ，在其男友不便接聽電話時，幫吳柏霖接聽購毒者之電話，
    了解來意後，將購毒者林堃明之需求，轉知給吳柏霖知曉，
    便利協助吳柏霖販賣甲基安非他命之犯行，交易金額為2000
    元，雖一再否認犯行，但所涉情節甚為輕微，惡性不大，自
    陳為高職肄業之智識程度，目前待業中等一切情狀，量處有
    期徒刑二年。
　㈡被告從無犯罪前科，有其前案紀錄表可證，因一時失慮而偶
    然犯罪，相信經此偵審過程，應知所警惕而避免日後再犯。
    本院認以暫不執行較為適當，依刑法第74條第1項第1款規定
    ，宣告緩刑5年。為免其日後再度觸法，依刑法第74條第2 
    項第5款規定，要求被告應向如主文所示機構團體，提供義
    務勞務120小時，併依刑法第93條第1項第2款規定，諭知於
    緩刑期間付保護管束。
二、駁回部分：
(一)控辯事實—
　　公訴意旨略以：被告與吳柏霖共同實施附表編號1、2、3、5
    所示犯行，就此同涉販賣第二級毒品罪。被告則辯以不記得
    當時是否與吳柏霖在一起等語。經查，證人徐惇華證稱於附
    表編號1所示該次購買毒品是上吳柏霖的車，當時副駕駛座
    坐著一位長髮女性，在車上是與吳柏霖交易毒品，不曾看過
    陳郁璇等語（原審卷第190至196頁）；證人林堃明證稱於附
    表編號2至3、5各次購買毒品時，有1、2次看到陳郁璇坐在
    吳柏霖車上，我都是與吳柏霖交易毒品等語。雖不能明確證
    明上開4次毒品交易，被告均在車上現場，但本院就以被告
    於吳柏霖與購毒者交易時，坐在車上副駕駛座為前提，加以
    說明。
(二)重點說明—
　㈠經查，被告於其男友吳柏霖與購毒者交易時，坐在車上副駕
    駛座。依卷內事證顯示，其均未經手關於毒品看貨、議價、
    洽定交易時地、送貨、收款等作為，足見其未參與任何販賣
    毒品之構成要件以內之行為。本院亦認定被告對於當時，應
    知其男友吳柏霖與購毒者係在從事毒品交易，亦無疑義。重
    點在於，被告上述知情，是否即與吳柏霖有犯意之聯絡？有
    無必然之關聯？按共同正犯間所謂之犯意聯絡，係指二人具
    有相互利用他方合力完成犯罪行為之意思合致，固不以明示
    通謀必要，即相互間有默示之合致，亦屬之。唯有此意思之
    聯絡，始足以表示其惡性而將各人作合一之觀察以為共同評
    價之對象。若僅係事先知悉他人將有犯罪行為，或於他人犯
    罪時單純在場，而與該他人間並無共同犯罪之意思合致，亦
    無行為分擔，自不成立共同正犯。
　㈡被告於吳柏霖販賣毒品時在場，雖知曉此情，且未積極阻止
    ，但檢察官並未證明其與吳柏霖對販毒犯行有何謀議之舉，
    而被告「知道」吳柏霖在販賣毒品，與「犯意聯絡」仍有不
    同。前者僅是心理單純之認知行為而已，後者則指二人間就
    該犯行有意思合致、互為利用之情。又所謂「默示合致」，
    亦與「單純沉默」有別，前者是指依社會通觀念，得以間接
    推知其意思者而言。經查，被告與吳柏霖就販賣犯行，事前
    既未合議，於吳柏霖實施販賣之際，僅是在場，而無相互利
    用以成此事之意思聯絡，事後又未證明有何好處，自難以他
    人犯罪之際在場，即認與該人就該犯罪為共同正犯。被告於
    吳柏霖販毒時在旁，既無證據足認其係推由吳柏霖共同實行
    ，縱未反對之陳述或另為表意，僅是單純沉默，不能任意擴
    張共同正犯之概念。加上被告並無任何便利、協助之作為，
    亦不成立該罪之幫助犯。
(三)駁回理由—
　　檢察官對於起訴之犯罪事實，應負提出證據及說服之實質舉
    證責任。倘其所提出之證據，不足為被告有罪之積極證明，
    或其指出證明之方法，無從說服法院以形成被告有罪之心證
    ，基於無罪推定之原則，自應為被告無罪判決之諭知。綜合
    上開分析，被告就吳柏霖之販賣毒品行為，事前既未合議，
    在吳柏霖實施犯罪之際，僅是在場，而無相互利用以成此事
    之意思聯絡，自難僅憑其當時在場，或未加以反對，即認與
    吳柏霖為共同正犯或幫助犯。公訴所指罪嫌，自屬不能證明
    。原審對於卷內各項證據資料，逐一剖析並參互審酌，仍無
    從獲得有罪之心證，依法諭知無罪，於法即核無不合。檢察
    官上訴意旨，猶僅在說明被告對於吳柏霖販毒全程見聞並有
    所認識，即應成立共犯，尚有誤會，因認此部分上訴無理由
    ，應予駁回。
貳、被告吳柏霖方面：　　
一、程序事項
    依刑事訴訟法第348 條第3 項規定，若明示僅就科刑事項上
     訴，法院就不需再審查原審所認定之犯罪事實或沒收，僅
    需調查量刑之事證（刑法第57條各款及加重減輕事由），踐
    行量刑之辯論，以作為論述原判決量刑是否妥適的判斷基礎
    。本件上訴人皆明示只對原判決科刑事項提起上訴，本院乃
    就原判決量刑妥適與否進行審判，至於原審所認定之犯罪事
    實、所犯罪名及沒收，均不在本件之審判範圍。
二、量刑前提
　　本案據以審查量刑之原判決所認定犯罪事實、所犯罪名及刑
    罰加重、減輕事由與科刑衡量，簡述如下：
(一)事實罪名—
　㈠吳柏霖意圖營利，基於販賣第二級毒品之犯意，於附表編號1
    至4所示時地販賣甲基安非他命與徐惇華、林堃明既遂，並
    收取附表編號1至4所示價金。另於編號5所示時地販賣甲基
    安非他命與林堃明而未完成交易。
　㈡被告就附表編號1至4所為，係犯修正前毒品危害防制條例第4
    條第2項之販賣第二級毒品既遂罪；編號5則係犯修正前同條
    第6項、第2項販賣第二級毒品未遂罪。其各次販賣前持有甲
    基安非他命之低度行為，各應為其後販賣既、未遂之高度行
    為所吸收，不另論罪，所犯5罪應分論併罰。
(二)加重減輕—　　
  ㈠被告前因施用毒品、詐欺、偽造文書等案件，分別經法院判
    處有期徒刑3月、3月及4月、4月確定，嗣經裁定應執行有期
    徒刑11月。又因施用毒品、妨害兵役案件，經法院判處有期
    徒刑4月、4月並定應執行有期徒刑7月。上述二案接續執行
    ，於107年12月3日縮刑期滿徒刑執行完畢，有臺灣高等法院
    被告前案紀錄表在卷可憑，是其前受有期徒刑執行完畢後，
    5年內故意再犯本件之罪，均為累犯，且無應量處最低度刑
    之情形，即與上開司法院釋字第775號解釋所指應就累犯是
    否應加重其最低本刑為裁量之情形不符，自應依累犯規定加
    重其刑。
  ㈡被告著手實施附表編號5販賣第二級毒品犯行，但未實際交付
    毒品及收取價金，應依刑法第25條第1項論以未遂犯，並依
    同條第2項規定按既遂犯之刑度減輕其刑。被告於第3次警詢
    時坦承全部犯行，在原審及本院也均自白，應適用修正前毒
    品危害防制條例第17條第2項規定皆減輕其刑。準此，被告
    就所涉販賣第二級毒品犯行具有加重（累犯，但法定刑為無
    期徒刑部分不得加重）及減輕（刑法第25條第1項、修正前
    毒品危害防制條例第17條第2項）各事由，應依刑法第71條
    第1項規定，分別先加重後減輕（附表編號1至4）或遞減（
    編號5）之。
(三)原審量刑：
　  被告無視國家杜絕毒品犯罪之禁令，販賣第二級毒品牟利，
    導致購買及持有毒品者沈迷於毒癮而無法自拔，直接戕害國
    民身心健康，危害社會治安助長毒品氾濫；惟念其犯後已有
    悔意，兼衡販賣毒品所得價金等犯罪情節；再酌以自陳國中
    畢業、先前受僱從事裝潢業等一切情狀，分別量處如附表各
    編號所示之宣告刑。再審酌被告販賣毒品次數5次、對象僅2
    人且所得金額分別為1,000元至4,000元不等；犯罪時間從10
    9年1月至5月間，並考量其日後仍有回歸社會生活必要，兼
    衡數罪併罰限制加重與多數犯罪責任遞減原則，定應執行有
    期徒刑5年。
三、駁回理由　　
(一)上訴意旨—
　㈠檢察官上訴意旨略以：被告共販賣5次甲基安非他命給徐惇華
    、林堃明，其中林堃明部分，係於短時間內頻繁販賣多達4
    次，可知對於毒品散布至社會之危害性非輕，且觀諸其多次
    施用、持有毒品案件經法院判刑在案，前科累累，僅為牟取
    暴利而再度觸法，足認其守法意識低落，原判決之量刑及所
    定執行刑過輕，顯然無法公平報應其犯行，不符合人民法律
    感情等語。
　㈡被告上訴意旨以：㈠被告前案所犯各罪之保護法益、罪質類型
    與本案不同，難認有特別惡性或刑罰反應力薄弱之問題，不
    應加重最低本刑。㈡被告所犯販賣毒品罪，屬零星小額，主
    觀惡性或毒品擴散之危害，與中、大盤商藉販毒獲取暴利相
    較顯然較低，犯罪情節並非重大，有情輕法重而過於嚴苛之
    情，原審減刑後之刑度仍嫌過重，請依刑法第59條規定再酌
    減其刑等語。
(二)駁回說明—
　㈠司法院釋字第775 號對構成累犯者是否加重其最低本刑，須
    考量被告對刑罰反應力是否薄弱及有無特別惡性，以避免遭
    受「罪刑不相當」的過苛侵害。被告前後所犯各罪類型、罪
    名是否相同或罪質是否相當，雖為是否加重其最低本刑的考
    量因素之一，但並無絕對且必然的關聯性存在。被告前案所
    犯如詐欺或偽造文書等罪，與本案之罪質固然不同，但也有
    2次施用毒品之犯行。且於107年12月3日縮刑期滿執行完畢
    ，即於109年1月1日再犯本案，相去不過1年多，足見其對法
    秩序敵對意識，並未因入監執行教化而減弱，反而昇高，再
    犯更嚴重之侵害社會法益及個人健康之販賣毒品罪，益徵其
    確有特別惡性及對刑罰反應力薄弱，又無「依刑法第47條第
    1項規定加重最低本刑，將導致被告所受刑罰超過其所應負
    擔罪責，使其人身自由因此遭受過苛侵害」的狀況存在。被
    告主張不應加重最低本刑，並不可採。
  ㈡刑法第59條的酌減其刑，必須犯罪另有特殊原因或情狀，在
    客觀上足以引起一般同情，而確可憫恕者，認為即使宣告法
    定低度刑期，仍嫌過重，或因立法至嚴，確有情輕法重的情
    形，始有其適用。所稱販賣數量零星小額，對象不多，犯罪
    情節尚輕，原審於量刑時已為審酌，並非犯罪有特殊原因或
    情狀，亦無立法過嚴之情事，均與酌減之要件不合。再者，
    被告各罪依上述加重、減輕其刑後，所量處之宣告刑，皆在
    罪責區間內，原判決所為量刑並無不當；又數罪併罰，如以
    累加之方式定刑，處罰刑度超過其行為之不法內涵，乃違反
    罪責原則，原判決以販賣對象僅為2人，販賣期間集中且非
    長，出於相同動機而侵害同一法益，加重效應不大；又牟取
    總計9千元之利益非鉅、模式單純且零星等整體犯罪之非難
    評價，所為定刑亦無不當。檢察官及被告上訴意旨各指摘科
    刑過輕或過重，均無理由，應予駁回。　　
據上論結，應依刑事訴訟法第369 條第1 項前段、第368 條、第
364條、第299條第1項前段、第300條，判決如主文。
本案經檢察官吳正中提起公訴，檢察官陳俐吟提起上訴，檢察官
高碧霞到庭執行職務。
中　　華　　民　　國　　111 　年　　9 　　月　　6 　　日
                  刑事第四庭    審判長法  官  黃建榮
                                      法  官  李嘉興
                                      法  官  陳君杰
以上正本證明與原本無異。　　　　　　　　　　　　　　　　
如不服本判決應於收受本判決後20日內向本院提出上訴書狀，其
未敘述上訴理由者，並得於提起上訴後20日內向本院補提理由書
狀（均須按他造當事人之人數附繕本）「切勿逕送上級法院」。
中　　華　　民　　國　　111 　年　　9 　　月　　6 　　日
                                      書記官  盧雅婷
附錄本判決論罪科刑法條：
修正前毒品危害防制條例第4條第2項、第6項
製造、運輸、販賣第二級毒品者，處無期徒刑或七年以上有期徒
刑，得併科新臺幣一千萬元以下罰金。
前五項之未遂犯罰之。
附表：

編號 交易時間 地點 對象 毒品種類、重量、金額及交易方式 同案被告之宣告刑 1 109年1月1日5、6時間某時 高雄市苓雅區武廟路「關帝廟」門口左側全家便利商店前吳柏霖車上 徐惇華 徐惇華以行動電話門號0000000000號與吳柏霖行動電話門號0000000000號聯繫毒品交易事宜，雙方於左列時地當場議定由徐惇華向吳柏霖購買4,000元甲基安非他命，吳柏霖即交付重量不詳甲基安非他命1包與徐惇華既遂，並向其收取價金2,000元。嗣徐惇華於109年1月17日某時再匯款2,000元至吳柏霖指定某銀行帳戶 吳柏霖販賣第二級毒品，累犯，處有期徒刑參年拾月。 2 109年4月25日12時許 高雄市○○區○○街00號林堃明住處前吳柏霖車輛駕駛座旁 林堃明 林堃明以行動電話門號0000000000號與吳柏霖行動電話門號0000000000號聯繫毒品交易事宜，雙方於左列時地當場議定由林堃明向吳柏霖購買2,000元甲基安非他命，吳柏霖即交付重量不詳甲基安非他命1包與林堃明既遂，並向其收取價金2,000元 吳柏霖販賣第二級毒品，累犯，處有期徒刑參年玖月。 3 109年4月27日12時54分許 高雄市○○區○○街00號林堃明住處前吳柏霖車輛駕駛座旁 林堃明 林堃明以行動電話門號0000000000號與吳柏霖行動電話門號0000000000號聯繫毒品交易事宜，雙方於109年4月27日11時29分許通話中議定由林堃明向吳柏霖購買1,000元甲基安非他命，吳柏霖於左列時地交付重量不詳甲基安非他命1包與林堃明既遂，並向其收取價金1,000元 吳柏霖販賣第二級毒品，累犯，處有期徒刑參年捌月。 4 109年5月4日19時50分許 高雄市○○區○○街00號林堃明住處前吳柏霖車輛駕駛座旁 林堃明 林堃明以行動電話門號0000000000號與吳柏霖行動電話門號0000000000號聯繫毒品交易事宜，雙方於109年5月4日13時1分許通話中議定由林堃明向吳柏霖購買2,000元甲基安非他命，吳柏霖於左列時地交付重量不詳甲基安非他命1包與林堃明既遂，並向其收取價金2,000元 吳柏霖販賣第二級毒品，累犯，處有期徒刑參年玖月。 5 109年5月6日19時10分許 高雄市○○區○○街00號林堃明住處前吳柏霖車輛駕駛座旁 林堃明 林堃明以行動電話門號0000000000號與吳柏霖行動電話門號0000000000號聯繫毒品交易事宜，雙方於109年5月6日17時55分許通話中議定由林堃明向吳柏霖購買1,000元甲基安非他命，吳柏霖於左列時地到場後因林堃明未攜帶購毒款遂逕自離去，致未能完成交易而未遂 吳柏霖販賣第二級毒品未遂，累犯，處有期徒刑貳年。